【裁判字號】    94,交聲更,25
【裁判日期】    950321
【裁判案由】    交管條例聲異
【裁判全文】
臺灣板橋地方法院交通事件裁定        94年度交聲更字第25號
原處分機關  交通部公路總局臺北區監理所
異  議  人
即受處分人  乙○○
上列異議人因違反道路交通管理處罰條例案件，對於交通部公路
總局臺北區監理所於民國94年5 月13日以北監自裁字裁40-ZB000
0000號違反道路交通管理事件裁決書之所為處分，聲明異議，本
院於94年6 月27日以94年度交聲字第912 號裁定後，異議人不服
，提起抗告，經臺灣高等法院於94年7 月29日以94年度交抗字第
550 號裁定將原裁定撤銷，發回本院，本院更為裁定如下：
    主  文
原處分撤銷。
乙○○不罰。
    理  由
一、原處分意旨略以：異議人即受處分人乙○○所有車牌號碼AE
    -5168 號自用小客車，於民國90年7 月10日上午6 時21分許
    ，行經國道一號高速公路北上115 公里處時，因在高速公路
    上超速行駛（速限100 公里，時速115 公里，超速15公里）
    ，經內政部警政署國道公路警察局第二警察隊警員以上開汽
    車有違反道路交通管理處罰條例第33條第1 項規定之事實製
    單逕行舉發，惟於應到案日期前受處分人乙○○仍未依規定
    自動繳納罰鍰，亦未向原處分機關告知該輛汽車於為警舉發
    當時之實際駕駛人確實姓名及年籍，原處分機關乃依道路交
    通管理處罰條例第33條第1 項、第85條之規定，於94年5 月
    13日裁處受處分人乙○○罰鍰新臺幣六千元。異議人乙○○
    固不否認其所有之上開車牌號碼AE-5168 號自用小客車，有
    於上揭時間、路段超速行駛之事實，惟辯稱：當時駕駛人並
    非伊本人，該車在90年3 月16日就交由伊二哥甲○○使用，
    因為當時貸款尚未付清，所以該車登記在伊名下而無法過戶
    到甲○○名下，但該車一直由甲○○在使用。甲○○也說罰
    單說是他的，他沒收到罰單。伊因為租房子的關係，所以需
    要搬家，可是戶口都有遷移，直到94年監理所開出裁決書寄
    到現居住址，才知道有罰單未繳，在這之前罰單都寄到舊址
    ，所以沒有收到罰單，也不知道有罰單，以致無法向監理所
    告知違規駕駛人為甲○○，請將本件違規歸責於駕駛人甲○
    ○等語。
二、按汽車行駛於高速公路或設站管制之道路，而不遵管制之規
    定者，係處罰汽車駕駛人，而非處罰汽車所有人，此觀道路
    交通管理處罰條例第33條第1 項規定自明。次按本條例關於
    車輛所有人之處罰，如應歸責於運送人，租用人或使用人，
    亦適用之；關於車輛所有人之處罰，如應歸責於車輛駕駛人
    者，處罰車輛駕駛人；關於車輛駕駛人之處罰，如應歸責於
    車輛所有人者，處罰車輛所有人，道路交通管理處罰條例第
    85條第1 至3 項定有明文。再按逕行舉發，應按已查明之資
    料填註車牌號碼、車輛種類、車主姓名或地址，並於通知單
    上方空白處加註逕行舉發之文字後，由舉發機關送達被通知
    人；又逕行舉發違反道路交通管理事件，經汽車所有人依通
    知單之應到案日期前到案，並告知違規駕駛人姓名、身分證
    統一編號及住址者，處罰機關應即另行通知違規駕駛人到案
    依法處理；逾應到案日期，處罰機關應依本條例第八十五條
    第三項規定處罰該汽車所有人，違反道路交通管理事件統一
    裁罰標準及處理細則第11條第1 項第3 款、第24條亦有明文
    規定。而違反道路交通管理事件統一裁罰標準及處理細則第
    24條之規定，揆其立法本意，係以車輛所有人對於車輛應有
    管理之責，對於被檢舉所屬車輛涉及違規，若不舉證告知駕
    駛人為誰，自可認定其為違規行為人，亦即旨在對於汽車所
    有人隱匿駕駛人身分之情形，賦予推定違規事實之歸責基礎
    ，並非徒以行政命令，將法律所定應由汽車駕駛人承擔之處
    罰責任，恣意轉嫁於未駕駛汽車之所有人。
三、經查：
  (一)本件異議人乙○○所有之車牌號碼AE-5168 號自用小客車，
    於90年7 月10日上午6 時21分許，行經國道一號高速公路北
    上115 公里處時，因在高速公路上超速行駛（速限100 公里
    ，時速115 公里，超速15公里），經內政部警政署國道公路
    警察局第二警察隊警員以上開汽車有違反道路交通管理處罰
    條例第33條第1 項規定之事實於90年7 月24日製單逕行舉發
    ，此有內政部警政署國道公路警察局舉發違反道路交通管理
    事件通知單（以下簡稱舉發通知單）影本一件在卷可稽。揆
    諸上開規定，足知舉發機關就交通違規事件逕行舉發，應將
    舉發通知單之通知聯送達於違規車輛所有人，俾車輛所有人
    得於通知單之應到案日期前到案並告知實際違規駕駛人姓名
    等資料後，再由處罰機關另行通知實際違規駕駛人到案依法
    處理；倘若舉發通知單之通知聯未合法送達於車輛所有人，
    致使車輛所有人無從於應到案日期前到案告知實際違規駕駛
    人之姓名等資料，則處分機關逕對車輛所有人裁罰，即非適
    法。
  (二)本件異議人乙○○否認有收受上開舉發通知單，經本院向原
    舉發機關查詢該舉發通知單送達異議人之情形，固經舉發機
    關內政部警政署國道公路警察局第二警察隊函覆「本案違規
    單之通知聯既採證照片，本隊於90年7 月24日以造橋郵局大
    宗掛號253649號郵寄，迄今未見退回本隊，應有人收受該違
    規單暨採證照片，又今距違規單交寄日期已逾半年，郵局已
    無法提供掛號收受情形查詢，隨函檢送寄發時郵局之大宗掛
    號聯單」等語，有該隊94年10月5 日公警二交字第09402721
    74號函及所附造橋郵局大宗掛號函件聯影本一件在卷可稽，
    而該造橋郵局大宗掛號函件聯上固記載舉發機關曾於90年7
    月24日以掛號郵寄舉發通知單至「臺北縣板橋市○○○街80
    巷7 弄10號之2 」，該大宗掛號函件聯上亦蓋有造橋郵局郵
    戳，但查，異議人乙○○於上開舉發通知單郵寄前之86年1
    月10日，即已將其戶籍地址由「臺北縣板橋市○○○街80巷
    7 弄10號之2 」遷至「臺北縣三峽鎮○○路25號3 樓」，又
    於90年6 月19日遷至「臺北縣板橋市○○○街100 巷28之2
    號」，再於92年10月8 日遷至「臺北縣樹林市鎮○街425 巷
    29號13樓」之現址，此有遷徙紀錄資料查詢結果三紙、異議
    人之全戶戶籍資料查詢結果一紙在卷可稽。則舉發機關並未
    將舉發通知單送達於車輛所有人即異議人乙○○之戶籍地址
    ，亦無證據足以認異議人乙○○於90年7 月當時居住在該「
    臺北縣板橋市○○○街80巷7 弄10號之2 」處，尤其，以掛
    號郵寄函件，或有郵差未會晤受送達人，或逾期招領等原因
    而退回舉發機關之情形，非必郵寄函件必定得以合法送達由
    異議人（或其同居人、受僱人）收受，是本件並無證據證明
    該舉發通知單已合法送達於車輛所有人即異議人乙○○。
  (三)再者，證人即異議人之胞兄甲○○到庭結證稱：車號AE-516
    8 號自用小客車是由伊出資而以異議人之名義購買，90年間
    大部分是由伊所使用，該車於本件被舉發於90年7 月10日上
    午6 時21分在高速公路北上115 公里超速違規，應該是伊所
    駕駛，這個時間上高速公路應該是伊從南部回來等語（見本
    院95年1 月6 日訊問筆錄），從而，異議人乙○○辯稱其並
    非本件超速違規當時之汽車駕駛人等語，應可採信。本件既
    難認舉發機關已將逕行舉發之舉發通知單合法送達於車輛所
    有人即異議人乙○○，自不能苛求異議人異議人於舉發通知
    單上所載應到案日期前向監理機關告知違規駕駛人之姓名資
    料。而異議人乙○○既非違規之駕駛人，原處分機關逕予裁
    罰，於法未合，是本件聲明異議為有理由，爰將原處分撤銷
    ，並諭知異議人不罰。
四、本件違規駕駛人既經異議人陳報係證人甲○○及其身分證字
    號等資料（見卷附聲明異議狀），且經甲○○到庭證述本件
    AE-5168 號自用小客車超速違規當時係由其駕車等語，應由
    處罰機關另行通知該違規駕駛人到案依法處理。
據上論斷，應依道路交通管理處罰條例第87條第2 項，道路交通
案件處理辦法第20條前段，裁定如主文。
中    華    民    國    95    年    3     月    21    日
                        交通法庭  法  官  戴嘉清
以上正本證明與原本無異。
如不服本裁定應於送達後5 日內向本院提出抗告狀。
                                  書記官  許千士
中    華    民    國    95    年    3     月    21    日


司法院資訊處製作；財團法人民間司法改革基金會備份。
